臺灣臺北地方法院民事判決　　　　　　 100年度訴字第3781號
原　　　告　魏德銹
訴訟代理人　陳培芬律師
被　　　告　陳志明
上列當事人間請求遷讓房屋等事件，本院於民國101年1月9日言
詞辯論終結，判決如下：
    主  文
被告應給付原告新臺幣貳拾肆萬肆仟伍佰捌拾元，及自民國一
百年十月二十六日起至清償日止按週年利率百分之五計算之利息
。
訴訟費用由被告負擔。
本判決第一項得假執行。
    事實及理由
壹、程序部分：
    按訴狀送達後，原告不得將原訴變更或追加，但擴張或減縮
    應受判決事項之聲明者不在此限，民事訴訟法第255 條第1
    項第3 款定有明文。本件原告原起訴聲明為：被告應將門牌
    號碼臺北市○○區○○路253 巷9 弄8 號房屋及地下室即坐
    落臺北市○○區○○段三小段1923建號建物（下稱系爭房屋
    ）騰空遷讓返還予原告，並應給付原告新臺幣（下同）203,
    000 元及自起訴狀繕本送達翌日起至清償日止，按週年利率
    5%計算之利息，並自民國100 年6 月10日起至遷還房屋之日
    止，按月給付原告25, 000 元（見本院卷第4 頁）；嗣於10
    0 年10月19日具狀變更聲明為：被告應給付原告248, 750元
    及自本準備書狀繕本送達翌日起至清償日止，按週年利率5%
    計算之利息（見本院卷第45頁），再嗣於100 年10月26日言
    詞辯論期日變更聲明為：被告應給付原告244, 583元及自10
    0 年10月26日起至清償日止，按週年利率5%計算之利息，核
    屬減縮應受判決事項之聲明，應予准許。
貳、實體方面：
一、原告起訴主張：
  (一)系爭房屋為原告所有，兩造於98年間簽立系爭房屋之租賃契
    約書（下稱系爭A 租賃契約），並約定將系爭房屋出租予被
    告使用，租賃期間自98年9 月25日起至99年9 月25日止，每
    月租金25,000元，被告於租賃期間就99年7 、8 月份之租金
    ，皆僅支付部分租金予原告，被告尚積欠原告此2 月份租金
    15,000元，未予清償。嗣該租賃期限屆至後，兩造再於99年
    9 月25日簽訂系爭房屋租賃契約書（下稱系爭B 租賃契約）
    ，租賃期間自99年10月25日起至100 年3 月25日止，又因故
    延至100 年10月10日止，每月租金仍為25,000元，惟被告在
    此租賃期間有遲延給付租金情形，迄至100 年5 月25日被告
    已積欠原告租金共計14 3, 000 元未予清償，經催告後，被
    告仍置之不理，原告遂以本起訴狀繕本送達被告為終止租約
    之意思表示通知。又因被告已於100 年9 月13日將系爭房屋
    返還原告，爰依兩造租賃契約關係及不當得利損害金，請求
    被告給付積欠之租金及損害金共計228,833 元、原告已墊付
    相關水電費、電費、瓦斯費費用共計5,75 0元，及依系爭房
    屋租賃契約書第12條規定，被告應給付本件訴訟律師費60,
    000 元，惟扣除被告承租當時所交付之押租金50,000元後，
    被告應給付原告金額共計244,583 元（228,833 ＋5,750 ＋
    60, 000 －50,000＝244,583 ）等語。
  (二)聲明：
    1.被告應給付原告244,583元，及自100年10月26日起至清償
      日止，按週年利率5%計算之利息。
    2.願供擔保，請准宣告假執行。
二、被告則抗辯：
    被告並無積欠原告系爭A 租賃契約之租金，另系爭B 租賃契
    約期間，迄至100 年5 月12日止，被告積欠原告租金，扣除
    押租金後，亦僅積欠原告50,000多元，且原告於系爭B 租賃
    契約期間一直要被告搬家，原告並表示只要被告搬家，積欠
    原告房屋租金部分即不再向被告索取等語置辯，並聲明：請
    求駁回原告之訴。
三、兩造不爭執之事項：
  (一)系爭房屋為原告所有。
  (二)被告於98年間與原告簽立系爭A 租賃契約，並約定租賃期間
    自98年9 月25日起至99年9 月25日，每月租金25,000元；又
    於99年9 月25日再與原告簽立系爭B 租賃契約，租賃期間自
    99 年9月25日起至100 年3 月25日，每月租金25, 000 元，
    嗣因故延至100 年10月10日止，而被告已於10 0年9 月13日
    將系爭房屋返還原告。
  (三)上揭事實，並有土地登記第二類謄本影本1 份、建物登記第
    二類謄本影本1 份、建築改良物所有權狀影本1 份、100 年
    房屋稅繳款書影本1 份、臺北市政府民政局門牌檢索系統影
    本1 份、房屋租賃契約書影本2 份及房屋交還收據影本1 份
    附卷可稽（見本院卷第9 頁至第13頁、第14頁至18頁、第48
    頁、第74頁至第第78頁），堪信為真。
四、本院之判斷：
    本件兩造所爭執者，厥為：(一)原告終止系爭B 租賃契約是否
    合法？原告請求被告給付積欠系爭A 、B 租賃契約之租金及
    相當於租金之不當得利共計228,833 元，有無理由？(三)原告
    請求被告給付律師費60,000元，有無理由？(四)原告請求被告
    給付積欠之電費、水費及瓦斯費共計5,750 元，有無理由？
  (一)原告終止系爭B 租賃契約是否合法部分：
    原告起訴主張被告於系爭B 租賃契約存續期間有遲延給付租
    金情形，迄至100 年5 月25日被告已積欠原告租金共計14
    3, 000元未付，經催告後，被告仍置之不理，原告遂以本起
    訴狀繕本送達被告為終止租約之意思表示通知等情，被告對
    於有積欠原告租金乙節固不爭執，惟抗辯以押租金50,000元
    扣抵租金後，僅積欠原告租金50,000多元，伊租賃期間尚未
    屆滿，原告為何可要求其搬遷等語，經查：
  (1)按民法第440 條第1 項及第2 項規定「承租人租金支付有遲
    延者，出租人得定相當期限，催告承租人支付租金，如承租
    人於其期限內不為支付，出租人得終止契約；租賃物為房屋
    者，遲付租金之總額，非達2 個月之租額，不得依前項之規
    定，終止契約；其租金約定於每期開始時支付者，並應於遲
    延給付逾2 個月時，始得終止契約。」。
  (2)本件被告自99年9 月25日起即未支付租金或僅支付部分租金
    ，且迄至100 年4 月25日止，被告應給付予原告之租金數額
    即達107,000 元，如後所述，雖被告抗辯稱應以押租金50,
    000 元扣抵租金云云，惟查房屋承租人以現金為租賃物之擔
    保，其金額於2 個月範圍內，在租約終止前，依押租金擔保
    之本質，並不允許承租人自行主張抵扣其已積欠之租金，是
    被告抗辯應以押租金扣抵租金云云，洵無足採，則被告確有
    租金給付遲延已逾2 個月租金總額及租期之情事，至為明確
    。又原告於100 年5 月16日，以存證信函催告被告應於收受
    催告函後3 日內給付積欠之租金，有郵局存證信函影本1 份
    在卷可憑（見本院卷第20頁至第21頁），則原告依民法第
    440 條第1 項及第2 項之規定，以本件起訴狀繕本之送達即
    100 年6 月23日作為對被告終止租約之意思表示通知，終止
    系爭B 租賃契約，即屬有據，是系爭B 租賃契約已於10 0年
    6 月23日合法終止。
  (二)原告得向被告請求積欠系爭A 、B 租賃契約之租金及相當於
    租金之不當得利共計228,833 元：
  (1)原告得向被告請求給付尚積欠之租金額為162,167元。
  1.按出租人應依約定日期，支付租金，民法第439 條前段定有
    明文；次按請求履行債務之訴，原告就其所主張債權發生原
    因之事實，固有舉證之責任，若被告自認此項事實而主張該
    權已因清償而消滅，則清償之事實，應由被告負舉證之責任
    ，此觀民事訴訟法第277 條之規定自明（最高法院28年上字
    第1920號判例意旨參照）。經查，原告主張被告積欠租金部
    分，其中於99年7 、8 月份僅支付租金23,000元，尚積欠原
    告15,000元、99年9 月及99年10月均未支付租金、99年11月
    份僅支付部分租金15, 000 ，尚積欠原告10,000元、99 年
    12月份僅支付部分租金10,000元，尚積欠原告15,000元、10
    0 年3 月份僅支付部分租金12,000元，尚積欠原告13,000元
    、100 年4 月份僅支付部分租金6,000 元，尚積欠原告19,
    000 元、100 年5 月份僅支付部分租金4, 000元，尚積欠原
    告21 ,000 元、100 年6 月份未支付租金乙節（見本院卷第
    46頁、第49頁），則為被告所否認，並抗辯稱有陸續支付租
    金云云，是被告既以清償為抗辯，依上開說明，自應由被告
    就清償之事實，負舉證之責任。而依兩造各提出之租金付款
    明細資料（見本院卷第19頁、第49頁、第61頁），及被告於
    本院審理中陳稱：已全部支付原告有關99年7 、8 月份之租
    金等語（見本院卷第63頁背面），經本院詳細檢視結果，兩
    造有爭執者僅99年7 、8 月份被告是否尚積欠原告租金15
    ,000元（被告就此抗辯已全部清償）、及99年12月份被告是
    否尚積欠原告租金15,000元（原告主張被告僅支付10,000元
    租金，但被告抗辯已支付11, 000 元租金，而有不同；另99
    年9 月份、99年10月份租金部分，被告僅抗辯應以押租金扣
    抵），惟被告對該部分租金有前開一部或全部清償事實，未
    能舉證以實其說，已難認為可採信。是原告主張被告尚積欠
    原告系爭A 租賃契約99年7 、8 月份租金15,000元，及積欠
    系爭B租賃契約自99年9 月間起至100 年6 月23日終止之日
    止之租金147,167元【計算式：25,000（99年9 月）＋25,
    000 （99年10月）＋10,000（99年11月）＋15,000（99年12
    月）＋13,000（100 年3 月）＋19,000（99年4 月）＋
    21,000（99年5 月）＋19,167（99年6 月，25,000×23／30
    ＝19,167，元以下四捨五入）＝147,167 】，共計162, 167
    元（計算式：15,000＋147,167 ＝162,167 ），應堪採信。
  2.至被告另辯稱原告曾表示只要被告搬家，積欠原告房租部分
    即不再向被告索取乙節，惟此為原告所否認，且被告就此亦
    未舉證證明之，實難認被告此部分抗辯為可採信。
  (2)原告得向被告請求給付相當於租金之不當得利金額為66,666
    元。
  1.按無法律上之原因而受利益，致他人受損害者，應返還其利
    益。不當得利之受領人，除返還其所受之利益外，如本於該
    利益更有所取得者，並應返還。但依其利益之性質或其他情
    形不能返還者，應償還其價額，民法第179 條前段、第181
    條分別定有明文。又依不當得利之法則請求返還不當得利，
    以無法律上之原因而受利益，致他人受有損害為其條件，故
    其得請求返還之範圍，應以對方所受之利益為限，非以請求
    人所受損害若干為準，無權占有他人土地，可以獲得相當於
    租金之利益為社會通常之觀念（最高法院61年台上字第1695
    號判例參照）。
  2.查系爭B 租賃契約於100 年6 月23日合法終止後，被告已於
    100 年9 月13日遷出系爭房屋，有房屋返還收據影本1 份在
    卷可稽（見本院卷第48頁），是被告所受利益應以其尚未遷
    出系爭房屋期間為計算基準，被告遷出系爭房屋後，即難認
    其受有何利益可言；則被告自系爭B 租賃契約終止翌日即
    100 年6 月24日起至遷出系爭房屋之日即100 年9 月13日止
    ，占有系爭房屋無正當權源，受有相當於租金之利益，致原
    告受有無法使用收益系爭房屋之損害，原告請求被告給付自
    100 年6 月24日起至100 年9 月13日止，相當於租金25,000
    元之不當得利共計66,666元【計算式：25,000×7／30 （
    100 年6 月份）＋25,000×2 （100 年7 月、8 月）＋
    25,000×13／30（100 年9 月）＝66,666】，為有理由。
  (三)原告得向被告請求給付律師費60,000元：
    按系爭B 租賃契約第12條約定：「乙方（即被告）若有違約
    情事，致損害甲方（即原告）之權益時願聽從甲方賠償損害
    ，如甲方因涉送所繳納之訴訟費、律師費用，均應由乙方負
    責賠償」，有前開租賃契約影本可稽（見本院卷第17頁）。
    查原告因本件訴訟支出律師費60,000元，有收據影本1 份在
    卷可憑（見本院卷第23頁），又本件係因被告未依約繳納租
    金，經原告催告被告清償，被告置之不理，原告始提起本件
    訴訟，是本件訴訟係因被告未依約給付租金之違約事由所致
    ，則原告依前開租賃契約之約定，請求被告給付因本件訴訟
    而支出之律師費60,000元，即屬有據。
  (四)原告得向被告請求應負擔之水費、電費及瓦斯費用共計5,75
    0 元：
    按系爭B 租賃契約第15條亦約定：「‧‧‧乙方（即被告）
    水電費及營業上必須繳納之稅捐自行負擔」等語（見本院卷
    第17頁），此有前開租賃契約影本附卷可稽（見本院卷第17
    頁），是原告自得依前開系爭B 租賃契約規定，請求被告給
    付應負擔之水電相關費用。又本件原告主張已代為繳費水費
    、電費及瓦斯費用共計5,750 元，業據其提出繳費收據影本
    為證（見本院卷第50頁至第54頁），是原告此部分請求，應
    予准許。
  (五)末按押租金之主要目的在於擔保承租人履行租賃債務，故租
    賃關係消滅後，承租人如有久租或其他債務不履行時，其所
    交付之押租金，發生當然抵充之效力，而於抵充後，猶有餘
    額，始生返還押租金之問題，最高法院87年度臺上字第1631
    號判決要旨參照。查原告請求被告給付積欠租金162,167 元
    、相當租金之不當得利66,666元、律師費用60,000元，以及
    水費、電費、瓦斯費用5,750 元，應屬有據，上述金額共計
    為294,583 元；另本件被告已交付原告押租金50,000元，此
    為兩造所不爭執，並有卷附租賃契約書影本1 份在卷可稽（
    見本院卷第15頁），是依上開判決意旨，原告得請求之金額
    扣除押租金後，被告應給付予原告之金額應為244,583元（
    計算式：294,583元－50,000元＝244,583元）。
五、綜上所述，原告以被告未依約給付租金為由，終止系爭B 租
    賃契約，應屬有據。又被告依系爭A 、B 租賃契約法律關係
    及不當得利法律關係，請被告給付積欠之租金、律師費、水
    電瓦斯費及相當於租金之不當得利費用共計244,583 元，及
    自100 年10月26日起至清償日止，按週年利率5%計算利息，
    為有理由，應予准許。
六、本件判決基礎已臻明確，兩造其餘攻擊防禦方法及舉證，於
    判決結果無影響，毋庸一一論列，附此敘明。
七、本判決所命給付之金額未逾500,000 元，依民事訴訟法第38
    9 條第1 項第5 款規定，應依職權宣告假執行。
八、結論：原告之訴有理由，應依民事訴訟法第78條，第389 條
    第1 項第5 款判決如主文。
中    華    民    國   100    年    1     月    20    日
                  民事第七庭    法  官  賴淑美
以上正本係照原本作成。
如對本判決上訴，須於判決送達後20日內向本院提出上訴狀。如
委任律師提起上訴者，應一併繳納上訴審裁判費。
中    華    民    國   101    年    1     月    20    日
                                書記官  徐明鈺